【裁判字號】    97,財管,122
【裁判日期】    980209
【裁判案由】    選任遺產管理人
【裁判全文】
臺灣臺南地方法院民事裁定             97年度財管字第122號
聲  請  人  甲○○
上列聲請人聲請選任被繼承人陳蘇寬（即王蘇寬）遺產管理人事
件，本院裁定如下：
    主      文
聲請駁回。
聲請費用新台幣壹仟元由聲請人負擔。
    理    由
一、本件聲請意旨略以：
  （一）被繼承人乙○○○○○○（明治17年9月5日生，昭和17
        年5月20日死亡，生前最後住所：台南州曾文郡官田庄
        番子田588番地），生前其所有坐落台南縣官田鄉○○
        段400地號土地，持分7分之1，現與聲請人及黃清敏等
        人共有。
  （二）被繼承人乙○○○○○○，原名蘇寬，於明治36年11月
        23日與陳海結婚入戶「台南廳荳堡西庄326番地」，
        嗣陳海於大正11年8月10日死亡，育有長子陳登川（明
        治39年9月8日生，明治44年11月2日死亡，年僅5歲）及
        長女陳百（明治43年1月8日生，大正2年9月11日死亡，
        年僅4歲），因此絕嗣；後來陳蘇寬於大正14年3月10日
        改嫁王金法，入戶「台南州曾文郡官田庄番子田588番
        地」，改冠夫姓為王蘇寬，並於昭和17年5月20日死亡
        ，其配偶王金法於昭和17年6月15日隱居，雙方未育有
        子女，是被繼承人乙○○○○○○已死亡，其子女亦於
        年幼死亡絕嗣，其遺產無人繼承，又無親屬會議得以選
        任遺產管理人，致聲請人無法分割前揭土地，爰以利害
        關係人身分，聲請選任財政部國有財產局或適當之人為
        被繼承人乙○○○○○○之遺產管理人。
  （三）末就王蘇寬與現行土地登記簿登記上之陳蘇寬同屬一人
        之說明：
     1、參照日據時代之戶籍謄本，蘇寬及王蘇寬之出生日期及
        父母均為相同。
     2、土地登記簿登記為陳蘇寬之說明：
        依據日據時代土地台帳及連名簿、台灣光復後之舊土地
        登記簿及共有人名簿所載，西庄段400地號土地，原所
        有權人為陳芎等7名（包含陳蘇寬），光復後之土地登
        記簿之共有人名簿上陳蘇寬地址所載「官田鄉西庄326
        號」，即為蘇寬於明治36年11月23日與陳海結婚入戶「
        台南縣荳堡西庄326番地」之地址，且陳芎等7名（包
        含陳蘇寬）均為大正12年1月1日取得所有權，當時原配
        偶陳海雖已死亡（大正11年8月10日），尚未與王金法
        再婚，故連名簿上登記為陳蘇寬，後來改嫁王金法始冠
        夫姓為「王蘇寬」及地址變更，惟未向當時地政機關辦
        理變更登記，台灣光復後，於民國36年5月15日進行總
        登記時，地政機關仍沿用日據時代土地台帳等資料，仍
        登載為「陳蘇寬」，地址則與其他所有權人陳圖、陳連
        像、陳連墜等人均登載為「台南縣官田鄉西庄」。
     3、由上開日據時代戶籍謄本及日據時代土地台帳等資料文
        件，可證乙○○○○○○，即為西庄段400地號土地登
        記簿上所有權人陳蘇寬云云。
二、按「遺產繼承人，除配偶外，依左列順序定之：一直系血親
    卑親屬。二父母。三兄弟姊妹。四祖父母」，「繼承開始時
    ，繼承人之有無不明者，由親屬會議於一個月內選定遺產管
    理人，並將繼承開始及選定遺產管理人之事由，向法院報明
    」，「親屬會議依前條規定為報明後，法院應依公示催告程
    序，定六個月以上之期限，公告繼承人，命其於期限內承認
    繼承」，「無親屬會議或親屬會議未於前條所定期限內選定
    遺產管理人者，利害關係人或檢察官，得聲請法院選任遺產
    管理人，並由法院依前項規定為公示催告」，民法第1138條
    、第1177條、第1178條第1項、第2項定有明文。又所謂繼承
    人之有無不明，係指被繼承人之直系血親卑親屬、配偶、父
    母、兄弟姊妹及祖父母無一人出現，究竟有無繼承人尚在不
    明狀態之情形而言。因之繼承人有無不明，應從廣義解釋，
    亦即依戶籍資料之記載無可知之繼承人即屬之。非必在客觀
    上已確定絕無繼承人，始足當之（最高法院85年台上字第21
    01號裁判參照）。次按「繼承在民法繼承編施行前開始者，
    除本施行法有特別規定外，不適用民法繼承編之規定」，民
    法繼承編施行法第1條前段定有明文。又日據時期關於台灣
    人民親屬繼承事件，不適用日本民法之規定，應適用當時台
    灣之習慣，依當時台灣之習慣，關於財產繼承，分為戶主因
    喪失戶主身分而開始之家產繼承，及家族死亡而開始之私產
    繼承，關於家產繼承，其法定繼承人以直系血親卑親屬為限
    ，女子無繼承權; 但如經親屬協議選定，亦得繼承家產。關
    於私產繼承，其法定順位為：(一)直系血親卑親屬。(二)配偶。
    (三)直系尊親屬。(四)戶主。得繼承私產之直系血親卑親屬，並
    不以男子為限（最高法院80年台上字第2122號裁判可資參照
    ）。再依日據時期台灣民事習慣，關於財產繼承因身分為戶
    長或家屬之不同，可分為「因戶主死亡所開始之財產繼承」
    或稱「家產繼承」，及「遺產繼承」或「私產繼承」。戶長
    以外之家屬死亡所生財產繼承即「私產繼承」，依當時習慣
    ，其繼承人之順位為：(1)直系卑親屬(2)配偶(3)直系尊親屬(4)
    戶主（參見台灣民事習慣調查報告93年5月版，第472頁以下
    及內政部訂頒繼承登記法令補充規定第2點、第3點、第12點
    ）。
三、經查，聲請人主張其與被繼承人陳蘇寬同為台南縣官田鄉○
    ○段400地號土地之共有人，而被繼承人乙○○○○○○，
    原名蘇寬，已於昭和17年（即民國31年）5月20日死亡，斯
    時，其直系血親卑親屬即子女陳登川、陳百已死亡絕嗣，惟
    其尚有配偶王金法存在等情，有聲請人所提土地登記第二類
    謄本、除戶登記簿謄本、戶籍登記簿謄本在卷可稽，則依前
    揭說明，陳蘇寬死亡所生繼承問題，即應適用當時之台灣習
    慣，由其配偶王金法繼承。又王金法係於光復後之民國41年
    4月9日死亡，其遺產之繼承即應適用民法繼承編之規定，而
    王金法之直系血親卑親屬王牆嗣後於51年6月30日死亡時，
    其亦有子女數人，且其中數人現尚生存一節，亦有聲請人所
    提戶籍登記簿謄本、戶籍謄本附卷可考，是以，本件被繼承
    人陳蘇寬之繼承人尚非不明，聲請人聲請本院選任被繼承人
    陳蘇寬之遺產管理人，於法不合，應予駁回。
四、依非訟事件法第21條第1項前段、第24條第1項，裁定如主文
    。
中    華    民    國    98    年    2     月    9     日
                  家事法庭法  官  林育幟
上列正本證明與原本無異
如不服本裁定應於送達後10日內向本院提出抗告狀，並應繳納抗
告費新台幣1,000元。
中    華    民    國    98    年    2     月    9     日
                          書記官  陳世明


司法院資訊處製作；財團法人民間司法改革基金會備份。
